【裁判字號】    88,訴,866
【裁判日期】    890627
【裁判案由】    履行契約
【裁判全文】
臺灣新竹地方法院民事判決  八十八年度訴字第八六六號
    原      告  乙○○
    被      告  甲○○
    訴訟代理人  洪大明律師
                丙○○律師
    複 代 理人  王文君律師
右當事人間請求履行契約事件，本院判決如左：
    主    文
原告之訴駁回。
訴訟費用由原告負擔。
    事      實
甲、原告方面：
  一、聲明：被告應給付原告新台幣（下同）三百萬元，及自民國八十三年六月九日
      起至清償日止，按年息百分之五計算之利息。
  二、陳述：原告於民國八十三年四月九日將其與訴外人魏文相所共有坐落新竹縣新
      埔鎮○○○段犁頭山小段第一三七之三地號土地連同同小段一三八之十四地號
      土地及新竹縣新埔鎮犁頭山四二六之四號建物出賣與被告，並定明於八十三年
      九月十五日前辦理所有權移轉登記完畢七日內付清買賣價金，惟因系爭土地上
      設定有三百萬元之抵押權未塗銷，被告因此先扣土地尾款三百萬元並未給付，
      依據契約第三條規定價款之付款期限及方法及第七條之規定，原告應辦畢過戶
      手續及理清買賣不動產上之擔保、出租、抵押或典當等情事，始得請求支付尾
      款，換言之，原告對被告之尾款請求權，應於買賣不動產上已無各項債務、擔
      保或出租點當等情事，並完成所有權移轉登記後，方得主張，系爭三百萬元土
      地尾款部分，被告應於原告將前述地段一三七之三地號土地原登記訴外人許添
      火最高限額三百萬元抵押權塗銷時，被告即應給付，惟前開一三七之三地號土
      地，原告早於八十三年六月七日將該土地所有權移轉登記與被告所指定之陳火
      煙名下，關於訴外人許添火設定抵押權部分，業經原告發函訴外人許添火，並
      已於八十八年九月塗銷抵押權登記在案，被告自應給付三百萬元土地尾款。被
      告雖提出協議書，認清償一百五十萬元予訴外人許裕明，訴外人許添火則將抵
      押權塗銷，被告係以毫無利害關係第三人間的法律關係為清償對象，訴外人許
      裕明顯非被告之債權人，被告對於訴外人許裕明無給付請求權存在，其相互間
      既無債權之讓與，亦無經原告之同意，關於被告主張協議之情事，乃被告等人
      私相授受行為，原告否認，從而被告主張代原告清償一百五十萬元予訴外人許
      裕明，許添火塗銷抵押權，為無理由，伊欠許裕明之一百三十二萬元尚未清償
      ，所以系爭三百萬元部分被告沒有清償，其餘一百二十九萬元部分是另外借錢
      。被告先扣尾款部分是土地部分，伊土地之應有部分為十六分之十五，抵押在
      伊應有部分十六分之十五土地上，所以此部分是積欠伊的部分。
  三、證據：提出土地登記簿謄本、不動產買賣契約書、協議書、土地登記申請書、
      抵押權設定登記、戶籍謄本、印鑑證明、存證信函、本票、錄音帶內容翻譯本
      各乙紙借據八紙（以上均為影本）。
乙、被告方面：
  一、聲明：如主文第一項所示。
  二、陳述：依被告所持買賣契約書交款備忘錄所載，迄八十三年十一月十九日止，
      被告已支付一千四百五十萬元，另因原告積欠訴外人許裕明一百三十二萬元及
      利息，許裕明曾訴請扣押本件契約之買賣價金，復系爭一三七之三地號土地，
      亦設定三百萬元之抵押權予訴外人許添火，糾紛重重，原告及其夫魏平烜於抵
      押權未塗銷前，陸陸續續向被告索取買賣價金，嗣雙方結算，尚有一百七十一
      萬元未支付，但因訴外人許裕明聲請對買賣價金扣押，各方於八十八年五月二
      十七日達成協議，由被告代原告清償一百五十萬元予訴外人許裕明，許添火則
      塗銷抵押權，另外被告原已償還原告之夫魏平烜五萬元，因此僅積欠十六萬元
      。原告雖一再否認兩造與訴外人許裕明等人於八十八年五月二十七日做成之協
      議書，惟查被告向原告買受系爭一三七之三地號土地上，因有訴外人許添火三
      百萬元抵押權未塗銷，至糾紛四起，嗣許裕明更以原告積欠其一百三十二萬元
      為由，聲請扣押本件買賣價金，為徹底解決兩造間及原告與許裕明等人間債權
      債務問題，兩造及許裕明等人於八十八年五月二十七日假衛振勳代書事務所進
      行多方協議，經兩造結算結果，以原告積欠被告之借款與被告應給付原告之買
      賣價金相抵後，被告尚應給付原告一百七十一萬元，其中一百五十萬元由被告
      交付許裕明，以為塗銷系爭土地上抵押權及撤回清償借款訴訟之條件，另被告
      再給付十五萬元予原告後，原告即無權再向被告請求給付買賣價金。
  三、證據：提出不動產買賣契約書、交款備忘錄、本院八十五年度訴字第一一一三
      號民事判決、協議書、清償證明各乙紙、支票二紙（以上均為影本），並聲請
      訊問證人衛振勳、許裕明。
丙、本院依職權調閱本院八十五年度訴字第一一一三號、台灣高等法院八十七年度上
    字第一六九四號卷宗。
    理      由
一、原告主張於八十三年四月九日將其與訴外人魏文相所共有坐落新竹縣新埔鎮○○
    ○段犁頭山小段第一三七之三地號土地，連同魏文相所有同小段一三八之十四地
    號土地及新竹縣新埔鎮犁頭山四二六之四號建物一同出賣與被告，由原告、訴外
    人魏文相、魏平秋與被告訂立買賣契約，而因前開一三七之三地號土地上尚設定
    最高限額抵押權與訴外人許添火，因此被告保留三百萬元尾款未給付與原告等人
    ，待前開抵押權登記塗銷後，始應給付之事實，為兩造所不爭執，並有買賣契約
    書影本附卷可稽，堪信為真。本件兩造有爭執部分，則在於究如原告所主張，被
    告就系爭尾款三百萬元部分並未清償，被告與訴外人許裕明、許添火等人所簽訂
    之協議書，原告並未同意，因此被告對訴外人許裕明清償部分為無理由，或究如
    被告所稱原告及其夫訴外人魏平烜等人曾陸陸續續向被告索取買賣價金，嗣雙方
    結算，尚有一百七十一萬元未支付，並於八十八年五月二十七日達成協議，由被
    告代原告清償一百五十萬元予訴外人許裕明，許添火則塗銷抵押權，另外被告原
    已償還原告之夫魏平烜五萬元，因此僅積欠十六萬元。
二、按各共有人對於第三人得就共有物之全部，本於所有權之請求。但回復共有物之
    請求，僅得為共有人全體之利益為之。前開規定，於所有權以外之財產權，由數
    人共同或公同共有者，準用之。民法第八百三十一條、第八百二十一條定有明文
    。債權為財產權之一種，自得為準共有之標的。詳言之，債權之準共有，係指數
    債權人，按其應有部分共同享有一債權而言，其效力分別準用所有權分別共有或
    公同共有之規定，就債權之準分別共有而言，其效力準用分別共有之規定，即各
    共有人惟得請求債務人向全體共有人為給付，而債務人亦僅得對共有人全體為給
    付，因各共有人固按其應有部分享有其債權，但此究屬抽象之存在，分割之前，
    不能認為其給付為可分，即可按其應有部分行使權利。與可分之債、連帶之債與
    不可分之債概念上並不相同。經查：（一）系爭買賣標的物，除系爭一三七之三
    地號土地（面積０點０八七四公頃）外，尚有業已過世之訴外人魏文相所有坐落
    新竹縣新埔鎮○○○段犁頭山小段第一三八之十四地號土地（面積０點三０八０
    公頃）及新竹縣新埔鎮犁頭山四二六之四號建物，契約當事人除原告外，尚有魏
    文相及魏平秋，則系爭尾款三百萬元部分，究竟屬於買賣標的物之何部分，即買
    賣價金歸屬於何出賣人，並未明確約定，則原告是否得請求將系爭三百萬元尾款
    歸屬個人所有，已有疑問。（二）縱認因訴外人許添火之抵押權係設定在系爭一
    三七之三地號土地上，而認尾款三百萬元部分，僅為前開土地部分之價金，與其
    餘土地及建物部分無關，惟系爭新竹縣新埔鎮○○○段犁頭山小段一三七之三地
    號土地，為原告與訴外人魏文相共有，原告應有部分為十六分之十五，訴外人魏
    文相應有部分為十六分之一，全部設定三百萬元之本金最高限額抵押權與訴外人
    許添火，原告與訴外人魏文相為債務人兼義務人之事實，業經本院依職權調閱本
    院八十五年度訴字第一一一三號卷宗核閱屬實，有土地登記簿謄本等件在卷足憑
    ，復為兩造所不爭執，堪認屬實。從而原告與訴外人因出賣前開共有土地，而取
    得對於被告之買賣價金請求權，亦為原告與訴外人魏文相所共有，屬債權之準共
    有，原告之應有部分為十六分之十五。（三）又系爭共有之三百萬元尾款請求權
    部分，並未另行約定僅由原告一人取得，而仍應歸屬共有人全體之事實，業據原
    告陳明：契約約定買賣價金給三個人，剩下三百萬元沒有約定是屬於土地或房屋
    或存在任何部分，契約上沒有記載。已給付之一千多萬元是給付房屋及土地，伊
    個人應有部分十六分之十五部分賣被告三百萬元，但沒有證據證明約定三百萬元
    部分給伊個人等語，證人衛振勳亦證稱：只有土地、房子價金有分開計算，但土
    地價金沒有約定給何賣主，為總和計算，也沒有分那一期款是給付房屋或土地，
    房屋及土地價金軍事賣方一起來拿，後來抵押三百萬元部分沒有付，其他均已付
    清，三百萬元沒有約定要給何賣主，也沒有分房屋或土地部分，證人魏平烜則稱
    ：因土地是原告的，所以價金應是給原告，除此以外沒有其他證據證明三百萬元
    是給原告個人等語，均未約定系爭三百萬元部分歸屬原告個人所有。則原告既為
    系爭土地之共有人，應有部分為十六分之十五，對於買賣價金請求權，亦為債權
    之準共有，應有部分為十六分之十五，固可由原告一人起訴，然不能被告僅向原
    告一人給付，而必須請求被告向全體共有人為給付，則姑不論被告所積欠原告及
    訴外人魏文相之系爭三百萬元買賣價金，是否確如原告主張分文未付，或如被告
    所主張協議，而僅積欠十六萬元，揆諸前開說明，原告僅得為共有人全體之利益
    請求給付，請求被告向全體共有人為給付，而不得按應有部分請求被告為一部之
    給付，被告亦惟得對共有人全體給付，原告起訴主張系爭買賣價金三百萬元僅向
    自己給付，顯不合法，自應予以駁回。
三、本件事證以臻明確，兩造其餘攻擊防禦方法及舉證，核與判決無影響，毋庸一一
    論列，附此敘明。
四、結論：本件原告之訴為無理由，應依民事訴訟法第七十八條，判決如主文。
中      華      民      國    八十九    年      六      月    二十七    日
                                臺灣新竹地方法院民事第一庭
~B法      官  張宏節
右為正本係照原本作成
如對本判決上訴，須於判決送達後廿日內向本院提出上訴狀
~B法院書記官  陳秀子
中      華      民      國    八十九    年      六      月    二十七    日


司法院資訊處製作；財團法人民間司法改革基金會備份。
